【裁判字號】    94,易,506
【裁判日期】    951107
【裁判案由】    業務侵占
【裁判全文】
臺灣屏東地方法院刑事判決               94年度易字第506號
公  訴  人  臺灣屏東地方法院檢察署檢察官
被      告  甲○○
上列被告因業務侵占案件，經檢察官提起公訴（94年度偵字第28
46號）本院判決如下：
    主  文
甲○○無罪。
    理  由
一、公訴意旨略以：被告甲○○係電信電纜業之下游承包商，緣
    易達通信工程有限公司（以下簡稱易達公司）與中華電信股
    份有限公司南區分公司屏東營運處於民國91年12月3 日簽定
    「KF4MSA1A2F屏東民生局新設纜線併案工程契約」、於91年
    12月3 日簽定「KF4SLA1A2D屏東勝利局新設纜線併案工程契
    約」，易達公司就上開契約應負施工之責，皆交由被告甲○○承作承包，所需材料由易達公司於領料專用單上蓋上領料
    專用印章後，由被告甲○○持向中華電信領料施作承包，而
    各項工程款則由易達公司向中華電信請領後再匯寄予被告甲○○，惟被告甲○○施工前所拆除之有相當經濟價值之舊電
    信電纜設備、廢材，則應繳還中華電信股份有限公司。詎被
    告甲○○明知前開作業流程，竟基於意圖為自己不法所有之
    概括犯意，自91年底施工起，至93年3 月間，將拆除之舊電
    信電纜設備、廢材如銅纜約100 公噸（每公斤市價約80多元
    ）、封板670 個（每個10多元）、鐵軸21個（每個5 千多元
    ）等物，侵吞入己後避不見面，因認被告甲○○涉犯刑法連
    續業務侵占罪嫌而提起公訴。
二、按犯罪事實應依證據認定之，無證據不得認定其犯罪事實；
    不能證明被告犯罪者，應諭知無罪之判決，刑事訴訟法第15
    4 條第2 項、第301 條第1 項定有明文。又認定犯罪事實所
    憑之證據，雖不以直接證據為限，間接證據亦包括在內，然
    而無論直接證據或間接證據，其為訴訟上之證明，須於通常
    一般之人均不致有所懷疑，而得確信其為真實之程度者，始
    得據為有罪之認定，倘其證明尚未達到此一程度，而有合理
    之懷疑存在而無從使事實審法院得有罪之確信時，即應由法
    院為諭知被告無罪之判決，最高法院76年臺上字第4986號著
    有判例可資參照。
三、證據審查部分：
  (一)按被告以外之人（含證人、鑑定人、告訴人、被害人、共同
    被告等）於審判外之陳述雖不符刑事訴訟法第159 條之1 至
    之4 等4 條之規定，而經當事人於審判程序同意作為證據，
    法院審酌該言詞陳述或書面陳述作成時之情況，認為適當者
    ，亦得為證據，刑事訴訟法第159 條之5 第1 項定有明文。
    其立法意旨在於傳聞證據未經當事人之反對詰問予以核實，
    原則上先予排除，惟若當事人已放棄反對詰問權，於審判程
    序中表明同意該等傳聞證據可作為證據；基於尊重當事人對
    傳聞證據之處分權，及證據資料愈豐富，愈有助於真實發見
    之理念，且強化言詞辯論主義，使訴訟程序得以順暢進行，
    上開傳聞證據亦均具有證據能力。證人丙○○、乙○○於偵
    查中經檢察官詢問時所為之證詞，經被告甲○○於本院審理
    時，明示不爭執其證據能力，本院審酌該言詞陳述係在臺灣
    屏東地方法院檢察署法庭內，經依法定程序並同時進行影音
    紀錄而作成之情況，應無虛偽、錯誤或其他不當情事存在之
    可能，認為有證據能力。
  (二)卷附中華電信公司屏東勝利局工程契約、屏東民生局工程契
    約、匯款紀錄、工程施工項目明細、請款明細、廢料分析統
    計表、工程領退料明細表、地纜工程施工明細表、回收舊木
    軸、鐵軸、封板簽收單，各為從事業務之人於業務上或通常
    業務過程所須製作之紀錄文書，除依現有卷證尚不能認為有
    顯不可信之情形，並據被告甲○○於本院審理時不爭執其證
    據能力，應認為有證據能力。
四、公訴意旨認定被告甲○○涉犯前揭犯行，係以：(一)被告前開
    未曾交還舊電信、電纜設備、廢材之事實，已據其自承及證
    人即告訴人公司負責人丙○○、中華電信股份有限公司（下
    稱中華電信公司）承辦人員乙○○證述在卷；(二)被告所辯：
    因材料有遺失之情形，伊方將施工餘料及電纜拆除廢料雇工
    運至住家旁邊空地堆放，但大部分物料仍遭竊取等語，卻據
    證人丙○○、乙○○證稱未曾聽其提及；(三)被告施工相當時
    日，舊電信、電纜設備、廢材逐日累積，何不分批及時返還
    中華電信股份有限公司；(四)依被告居住處附近係人口密集區
    ，何來囤積大批廢料處所，且本件均無失竊報案記錄，被告
    所辯無非卸責之詞，不足採信云云為其論據。訊據被告甲○○於本院審理時，仍堅詞因失竊致未交還廢料而否認有侵占
    犯行。
五、被告甲○○於前揭時地負責施作上開以告訴人易達公司名義
    向中華電信公司承攬之工程，嗣未依約將拆卸所得之電信、
    電纜設備繳回等情，除據被告甲○○自承在卷，並經證人丙○○、乙○○證述綦詳，復有中華電信公司屏東勝利局工程
    契約、屏東民生局工程契約、匯款紀錄、工程施工項目明細
    、請款明細、廢料分析統計表、工程領退料明細表、地纜工
    程施工明細表、回收舊木軸、鐵軸、封板簽收單在卷可稽，
    堪信為真。惟查：
  (一)刑法上之侵占罪，以意圖為自己或第三人不法之所有，而擅
    自處分自己持有之他人所有物，即變更持有之意為不法所有
    之意，為其構成要件，最高法院41年臺非字第57號著有判例
    可資參照。申言之，侵占罪之成立既在於行為人將本於為他
    人持有意思而持有之主、客觀狀態，變易為為自己所有之意
    思為之，其主觀意思改變時，犯罪行為固已完成，然該意思
    狀態轉變，原非必然伴隨客觀持有狀態改變，自應藉由其他
    顯露於外之客觀表象作為判斷其主觀意思狀態變易之依據。
    僅以行為人客觀上遲未依約返還或為其他履行行為者，既難
    與民事債務不履行之結果為一區分，自不足為認定行為人侵
    占犯行之依據。
  (二)前揭被告甲○○負責施作之工程，固約定廠商應將拆卸所得
    電纜等物繳回，然因業主即中華電信指定之回收料廠位在高
    雄縣仁武鄉，距離上開工地甚遠，為考量運送往返成本及工
    地現場並無多餘空間可供堆置，於工程合約中，原已編列供
    廠商另行承租堆置場所之費用，猶不以逐次繳還物料為分段
    請領工程款之要件，此據證人即中華電信公司承辦人員乙○○於本院審理時到庭接受交互詰問並結證綦詳；又被告甲○○於前揭工程期間，確曾在其住處附近承租空地並僱請吊車
    將上開拆卸所得待繳物料送往該處，亦經證人即告訴人公司
    負責人易得昇於本院審理時，具結並接受交互詰問而證述在
    卷，則本件被告甲○○身為施工廠商，既已按合約意旨就近
    承租其住所附近空地供放置待還物料使用，除非該場所有無
    法容納或其他必須先行處理之情事，原可待階段工作完成後
    ，一併僱車清運，茲公訴意旨如不能證明被告甲○○前開時
    地確有須忍受成本提高而分批送還之原因發生，甚或其實際
    上果有未曾租用任何場地供堆置使用情事，自難僅因被告甲○○就前開工程已進行相當時日而未先分批返還拆除設備，
    即認有何違法情事。又本件依現有卷證既不能證明被告甲○○就上開依約持有保管之物有處分或其他足以彰顯主觀上易
    持有為所有意思之行為，尚難僅因被告甲○○未能就其辯稱
    依約持有之物已經失竊之事實具體舉證，所辯顯有可疑，或
    其未經返還保管物之價值高於依約履行所能獲得之報酬，即
    認其有易持有為所有之侵占犯行。
六、綜上所述，本件依現有卷證既不能證明被告甲○○有公訴意
    旨指訴之侵占犯行，揆諸前開說明，自應認為不能證明被告
    犯罪，應為被告甲○○無罪之諭知。
據上論斷，應依刑事訴訟法第301 條第1 項，判決如主文。
本案經檢察官鍾仁松到庭執行職務。
中    華    民    國    95    年    11    月    7     日
                  刑事第二庭  審判長法  官  羅森德
                                    法  官  蘇碧珠
                                    法  官  陳松檀
以上正本證明與原本無異。
如不服本判決應於收受本判決送達後10日內向本院提出上訴書狀
，其未敘述上訴理由者，並得於提起上訴後10日內向本院補提理
由書狀（均須按他造當事人之人數附繕本）「切勿逕送上級法院
」
中    華    民    國    95    年    11    月    7     日
                                    書記官  林祥玉


司法院資訊處製作；財團法人民間司法改革基金會備份。
